【裁判字號】    97,訴,397
【裁判日期】    971022
【裁判案由】    解除契約等
【裁判全文】
臺灣基隆地方法院民事判決               97年度訴字第397號
原      告  丙○○
訴訟代理人  陳雅萍律師
被      告  甲○○原名李文林.
            乙○○
上列當事人間解除契約等事件，本院於97年10月8日言詞辯論終
結，判決如下：
    主  文
被告甲○○、乙○○應自如附表一所示之建物即門牌號碼基隆市
中正區○○街322號11樓房屋遷出，並將如附表一所示之土地暨
建物（含編號068之車位）返還原告。
被告甲○○應自民國九十七年九月三日起、被告乙○○應自民國
九十七年九月十三日起均至遷讓返還如附表一所示之土地暨建物
之日止，按月連帶給付原告新台幣肆仟柒佰陸拾陸元。
被告甲○○應將如附表二所示之最高限額抵押權設定登記予以塗
銷。
被告甲○○應將所受領之基隆市○○區○○段1414地號土地之90
年基資字第011464號、基隆市○○區○○段1147建號90基資字第
004014號所有權狀正本各壹紙暨面額新台幣肆佰捌拾萬元（發票
日為民國九十年四月二日、未載到期日、票號161878）之本票正
本壹紙返還原告。
被告甲○○應給付原告新台幣肆仟捌佰零壹元及自民國九十七年
九月三日起至清償日止，按年息百分之五計算之利息。
訴訟費用新台幣壹萬參仟玖佰元由被告負擔。
    事實及理由
一、被告2人經合法通知，未於言詞辯論期日到場，核無民事訴
    訟法第386條各款所列情形，爰依民事訴訟法第385條第1項
    前段之規定，准原告之聲請，由其一造辯論而為判決。
二、原告主張：
  (一)緣原告前將所有位於基隆市中正區○○○段牛稠嶺小段七二
    地號土地及坐落其上之建物即門牌號碼基隆市○○區○○街
    322號11樓之房屋全部，含地下車位壹位（即「海洋大學世
    界」社區地下室二層編號068號車位），即附表一所示房地
    出售與被告甲○○（原名李文林，以下皆以更名後即被告甲
    ○○稱之），雙方並訂有不動產買賣契約書以憑（原證一）
    。因原告斯時尚積欠被告甲○○新台幣（下同）60萬元，且
    迄至民國（下同）90年3月21日止系爭不動產尚餘有3,493,6
    19元銀行貸款未償清（積欠土地銀行部分為3,288,619元，
    積欠台新銀行部分為205,000元），雙方遂約定以上開原告
    積欠被告甲○○之欠款數額及系爭不動產之銀行貸款，均改
    由被告甲○○負擔之方式給付買賣價金，而約定以上開欠款
    及銀行貸款餘額合計總額4,093,619元為買賣價金，並於買
    賣契約書第3條議定買賣價款給付方式為「1.乙方（即原告
    ）積欠甲方（即被告甲○○）60萬元整充作買賣之一部，…
    2.本約不動產核算至90年3月21日乙方尚積欠銀行貸款參佰
    肆拾玖萬參仟陸佰壹拾玖元整…即日起由甲方負責繳納…」
    ，雙方並於買賣契約書第四條約定相關稅金及抵押權設定、
    塗銷及所有權移轉之規費、雜費及代書費用等相關費用均由
    被告甲○○負擔，爰先陳明。
  (二)又被告甲○○於買賣契約簽立日即應負責繳納銀行貸款，惟
    系爭不動產所有權移轉尚需一段期間之登記程序，故被告甲
    ○○要求於系爭不動產所有權移轉登記前，原告需將系爭不
    動產設定權利價值480萬元之抵押權，並開立面額480萬之本
    票予被告甲○○，以擔保日後系爭不動產所有權確實辦理移
    轉登記，藉以保障被告甲○○之權利。經原告應允，雙方遂
    於買賣契約第三條約定「4.為保障甲方即日起繳納乙方之銀
    行貸款3,493,619元整及積欠甲方60萬元，乙方同意設定抵
    押權新台幣480萬元與甲方，並開具同額本票壹紙（詳附件
    ）交與甲方，直至甲方辦妥房屋、基地所有權移轉與指定之
    登記名義人時將該本票歸還乙方…」，原告遂開立如原證二
    所示之本票交付被告甲○○，並於系爭不動產上設定如附表
    二所示之本金最高限額抵押權480萬元。再依系爭不動產買
    賣契約書第三條3.之約定，被告甲○○應於92年6月30日前
    指定日期及登記名義人時備齊相關房屋、基地所有權移轉及
    抵押權塗銷等一切必備文書、證件交與代書辦理有關房屋、
    基地所有權移轉等程序，併予言明。
  (三)查原告自系爭買賣契約書簽立起，即依契約第四條1.約定將
    系爭買賣不動產交付被告甲○○使用，另為日後系爭不動產
    所有權之移轉登記，原告並將系爭不動產所有權狀正本二紙
    （即土地部分90基資字第11464號、建物部分90基資字第004
    014號）交付被告甲○○，並為被告甲○○權益之保障，開
    立如原證二所示之本票，且依約定配合辦妥如附表二所示之
    抵押權設定，切實履行不動產買賣契約書約定之契約義務。
    惟嗣後再三催促被告甲○○辦理系爭不動產所有權移轉登記
    及抵押權塗銷等程序，被告甲○○皆未依約提供應備文件予
    代書，致系爭不動產所有權移轉手續遲未辦理。
  (四)又被告甲○○依約應於系爭不動產買賣契約書簽訂日起就系
    爭不動產未償之房地貸款負繳納之責，遽被告甲○○自95年
    8月24日起至今均未依約繳納銀行貸款，原告經銀行通知催
    繳（因原告仍為系爭不動產貸款名義人，故貸款銀行仍向原
    告催繳），始知被告甲○○滯繳房地貸款乙情，被告甲○○
    雖經原告催促繳納，然皆置若罔聞。原告為催促被告履行契
    約義務，遂以基隆和平島郵局97年3月7日第6號存證信函（
    原證四）函請被告甲○○就系爭不動產所有權移轉及貸款遲
    延未繳事宜與原告聯繫以利後續處理，惟被告甲○○皆置之
    不理。迄至本件起訴前，經原告向銀行查詢，始知至97 年8
    月15日止（計算至前一期應納貸款日97年7月24日止），被
    告甲○○已積欠24期合計376,900元（含本金201,534元、利
    息164,547元、違約金3,319元）之銀行貸款未繳納（原證三
    ）。經原告再以基隆仁二路郵局97年8月8日第72號存證信函
    （原證五）催告被告甲○○於文到五日內繳清銀行貸款，並
    配合辦理系爭不動產所有權移轉及抵押權塗銷程序，逾期將
    行使契約解除權及請求履行契約解除後之回復原狀義務，並
    以系爭不動產現住戶被告乙○○（即被告甲○○之前妻）為
    副本收受者，該函已於97年8月11日送達被告二人（原證六
    ），然被告二人於函到後迄今均未有所回應。
  (五)按契約當事人之一方遲延給付者，他方當事人得定相當期限
    催告其履行，如於期限內不履行時，得解除其契約，民法第
    254條規定甚明。如前所述，被告甲○○未盡其依約繳付房
    屋貸款及於期限內配合辦理抵押權塗銷、所有權移轉登記之
    手續，經原告以原證五存證信函定期函催被告履行而不履行
    ，原告依法自得為系爭不動產買賣契約之解除。為此以本件
    起訴併為解除系爭不動產買賣契約之意思表示，並以起訴狀
    繕本之送達為解除買賣契約意思表示之送達。
  (六)復按契約解除時，當事人雙方回復原狀之義務，除法律另有
    規定或契約另有訂定外，依左列之規定：一、由他方所受領
    之給付物，應返還之，民法第259條第1款定有明文。查原告
    因系爭不動產買賣契約書之簽立而將如附表一所示之不動產
    交付被告甲○○，系爭不動產買賣契約既經解除而不存在，
    被告甲○○當負契約解除後之回復原狀義務，而應將原告因
    買賣契約之簽立已交付如附表一所示之不動產全部遷讓返還
    原告。又被告乙○○係被告甲○○之前妻，迄今仍住居於系
    爭買賣標的之建物內，且占有管理使用如附表一所示之不動
    產，系爭不動產既為原告所有（迄今尚未辦理移轉登記），
    且被告甲○○因買賣契約之占有權源已因契約解除而不復存
    在，被告甲○○、乙○○當屬無正當權源占有系爭房屋，原
    告本於系爭不動產所有權人之地位，自得依民法第767條之
    規定，訴請直接占有人即被告乙○○及間接占有人即被告甲
    ○○遷讓返還系爭不動產。
  (七)如前所述，被告二人均係無權占用系爭不動產，按無法律上
    之原因而受利益，致他人受損害者，應返還其利益，民法第
    179條前段定有明文。又無權占有他人之土地，可能獲得相
    當租金之利益，為社會通常之觀念（最高法院61年台上字第
    1695號判例參照）。查系爭不動產分由被告甲○○（由原告
    直接交付）、乙○○（因與被告甲○○為親屬關係，得被告
    甲○○之允許而占有系爭不動產）直接及間接占有，顯係共
    同侵害原告之所有權，原告自得請求被告連帶賠償自買賣契
    約解除日之翌日起（即起訴狀繕本送達之翌日起）至遷讓交
    還原告系爭不動產之日止，相當租金之損害金。是被告二人
    無權占用系爭不動產，原告自得依民法第179條、第184條第
    1項前段、第185條之規定，請求被告二人連帶給付原告相當
    於租金利益之損害金額。再查，城市地方房屋之租金，以不
    超過土地及建物申報總價額年息百分之十為限，土地法第97
    條定有明文。又土地法第97條規定之土地價額，係指法定地
    價而言，法定地價為土地所有權人依土地法所申報之地價，
    土地法施行法第25條、土地法第148條亦有明文。故土地法
    第97條所謂之土地申報價額，即指該土地之申報地價而言。
    查系爭不動產基地坐落基隆市○○區○○段1414地號土地上
    ，面積為16973.28平方公尺，96年1月之申報地價為每平方
    公尺2,480元，原告就該土地之應有部分為15/10000，有土
    地登記簿謄在卷可稽（原證七），是系爭土地價額計為
    63,141元（2,480×16973.28×15/10000＝63141；元以下四
    捨五入）。又系爭建物價格之估定爰以房屋課稅現值651,80
    0元為標準，爰以714,941元（63,141＋651,800＝714,941）
    計算房地總價。查系爭房屋建築完成日期為85年3月9日，為
    鋼筋混凝土建造，位於基隆市○○街「海洋大學世界」社區
    ，附近生活機能完善，鄰近教育單位有國中、國小，距離海
    洋大學車程五分鐘以內，規劃有萬瑞快速道路出入口，交通
    方便，當地人口密集，甚為繁華，爰以房地總價年息8%計算
    被告二人應給付相當於租金利益之不當得利利益及損害賠償
    金。經計算後被告二人每月應給付原告4,766元（714,941×
    8 ％÷12＝4,766；元以下四捨五入）。
  (八)承上所述，被告甲○○依民法第259條規定應負契約解除後
    之回復原狀義務，並應將所受領之物返還原告。茲被告於買
    賣契約簽立時，受領原告所交付之所有權狀正本二紙及如原
    證二所示之擔保買賣契約履行之本票乙紙，系爭買賣契約既
    經解除，被告李文林就上開因買賣契約所受領之物，自負返
    還義務。
  (九)又為確保系爭買賣契約之履行，經原告與被告甲○○約定而
    於系爭不動產設定如附表二所示之最高限額抵押權以資擔保
    ，業如前述，系爭買賣契約既經解除，則上開最高限額抵押
    權所擔保一定法律關係之債權已不存在，被告甲○○本於契
    約解除回復原狀義務，亦負塗銷如附表二所示最高限額抵押
    權之義務，原告自得訴請被告甲○○塗銷如附表二所示最高
    限額抵押權。
  (十)另查，依不動產買賣契約第五條約定買賣標的之稅捐於交付
    房屋、基地後由被告甲○○負擔。原告業將不動產交付被告
    甲○○，遽被告甲○○並未繳付96年地價稅，原告迨遭行政
    執行署強制執行時始知該情，經聯繫被告甲○○繳納，其不
    予理會，原告僅得逕向行政執行署繳納1,482元（含96年地
    價稅631元、罰鍰678元、行政執行郵費173元，原證八）；
    再者，被告甲○○因遲繳銀行貸款，致貸款銀行向借款人即
    原告增加收取違約金額1, 482元（既算至97年7月24日止）
    ，茲解除權之行使，不妨礙損害賠償之請求，就此因可歸責
    於被告甲○○所致原告之損害，原告於契約解除後就因被告
    甲○○違約所致原告之損害合計4,801元（3,319＋1,482＝
    4,801），自得請求被告甲○○賠償之，故請求判決如訴之
    聲明第5項所示。
三、被告2人未於言詞辯論期日到場，亦未提出書狀作何聲明或
    陳述。
四、經查，原告上開主張，業據提出不動產買賣契約書、本票、
    台灣土地銀行貸款明細表、存證信函暨其回執、土地暨建物
    登記謄本、地價稅額繳款書、罰鍰繳款書、行政執行案件代
    收執行費用收據等為證，核實相符，已徵原告之主張應非子
    虛；又被告2人就原告主張之事實，經受合法之通知，未於
    言詞辯論期日到場，復未提出書狀為爭執，依民事訴訟法第
    280條第3項、第1項規定，已視同自認，應認原告上開主張
    為真實。
五、從而，原告依民法第254條規定，解除其與被告甲○○間之
    買賣契約，將如附表一所示之不動產返還原告，並請求系爭
    不動產之直接占有人即被告乙○○、間接占有人甲○○遷出
    ，及請求被告2人自起訴狀繕本送達翌日即被告甲○○自97
    年9月3日起、被告乙○○自97年9月13日起均至返還系爭不
    動產之日止，按月連帶給付原告相當於租金之不當得利4,76
    6元；暨依民法第259條規定，請求被告甲○○負回復原狀之
    義務，將如附表二所示之最高限額抵押權設定登記塗銷，並
    將自原告處所受領之如主文第4項所示之所有權狀正本2紙及
    本票1紙返還原告，且請求因被告甲○○不依約履行致原告
    需另行支出繳納行政罰鍰及銀行違約金之損害合計4,801元
    及法定遲延利息，均有理由，應予准許。
六、本件訴訟費用即第1審裁判費13,900元由被告負擔。
七、據上結論：本件原告之訴為有理由，依民事訴訟法第385條
    第1項前段、第78條，判決如主文。
中    華    民    國    97    年    10    月    22    日
                  民事庭法  官  林玉珮
以上正本係照原本作成。
對於本件判決如有不服，應於收受送達後20日內向本院提出上訴
書狀，敘述上訴之理由，上訴於臺灣高等法院。
中    華    民    國    97    年    10    月    22    日
                        書記官  洪福基


司法院資訊處製作；財團法人民間司法改革基金會備份。
